臺灣雲林地方法院民事判決　　　　　　　100年度簡上字第6號
上　訴　人　江天助
訴訟代理人　楊勝夫律師
被　上訴人　林俊旭
　　　　　　李碧珠
共　　　同
訴訟代理人　李貴美
上列當事人間請求遷讓房屋事件，上訴人對於中華民國100 年1
月4 日本院斗六簡易庭99年度六簡字第176 號第一審判決提起上
訴，本院於民國100 年5 月18日言詞辯論終結，判決如下：
    主  文
上訴駁回。
第二審訴訟費用由上訴人負擔。
    事實及理由
一、上訴人方面：
  (一)、聲明：
    1.原判決命上訴人應將如原判決附圖所示斜線部分附屬建物
      面積共126.92平方公尺遷讓交還被上訴人部分，及該部分
      假執行宣告，暨除確定部分外訴訟費用之裁判均廢棄。
    2.前開廢棄部分被上訴人在第一審之訴駁回。
    3.第一審（除確定部分外）及第二審訴訟費用由被上訴人負
      擔。
  (二)、陳述：除與原判決記載相同者，茲引用之外，補稱：
    1.本件被上訴人係以遷讓房屋之法律關係提出請求，除原判
      決關於2430建號房屋（即附圖所示B 部分建物）部分確非
      上訴人所有，此部分之判決並無爭執，為救援判決附圖所
      示斜線部分之增建建物，係上訴人自行雇工建築，為上訴
      人所有，有當時建築之人可以為證。增建建物既非被上訴
      人所有，其以遷讓房屋為由要求交還屬於上訴人所有之房
      屋，應屬無據。
    2.原判決上訴人不爭執之2430建號房屋係老舊之建築，面臨
      永安路91巷（原東明巷），並以之為出入門戶。上訴人自
      行建築之增建建物則面向較為寬廣之中華路，並以中華路
      為出入之門戶。兩棟房屋之間原有木門及牆壁間隔，中華
      路拓寬後，上訴人在自行建築之增建建物開設水族館，為
      便於照顧，乃將木門拆除，牆壁仍然存在。從兩棟房屋之
      結構、出入之門戶、地理位置綜合觀察，係為獨立之兩棟
      房屋，並無附合之情形。而建物須至何種程度始能滿足物
      權客體獨立性之要求，可分為下列三種型態：(1)增建部分
      與原建築物完全相通，兩者間並無任何區隔之建築物或其
      他可資區別之境界標識存在，此種增建部分需利用原建築
      物與外界相通，故不具使用上之獨立性。(2)增建部分與原
      建築物間雖亦相通，但有牆壁或其他可資區別之增界標識
      存在，如需利用原建築物始能與外界相通，欠缺與外部直
      接通行之直接性，因此亦不認為使用上之獨立性。(3)增建
      部分與原建築物不僅相通，且有牆壁或其他可資區別之增
      界標識，更可與外部直接相通，此種建築部分不僅具有構
      造上之獨立性，且在外型上已具有使用上之獨立性，則該
      增建部分應已具獨立性。系爭增建建物屬於第三種型態，
      係為獨立性之建築而非2430建號房屋之附屬建築，應可認
      定。
  (三)、證據：除援用第一審所提證據外，並聲請訊問證人蔡義正
      、詹益雄、沈政宏、鄭朱門、張秋霞。
二、被上訴人方面：
  (一)、聲明：
    1.上訴駁回。
    2.訴訟費用由上訴人負擔。
  (二)、陳述：除與原判決記載相同者，茲引用之外，補稱：
    1.雲林縣斗六市○○段13之4 、13之11、13之24、13之23、
      13之3 、13之30等地號土地及同段2430建號房屋，原均登
      記為訴外人江而所有，嗣經鈞院98年度司執字第20056
      號執行程序中，連同上開房屋增建部分即如附圖所示斜線
      部分附屬建物（含磚竹造一層店舖、住宅112.18平方公尺
      ，即附圖所示A 部分增建；磚造浴廁3.56平方公尺、鐵架
      造涼棚11.18 平方公尺，即附圖所示C 部分增建，合計12
      6.92平方公尺）執行拍賣程序後，由訴外人蔡武吉承受上
      開不動產，再賣給被上訴人二人，應有部分各二分之一，
      並辦妥前開土地及同段2430建號建物之所有權移轉登記完
      畢。
    2.上訴人雖謂增建建物係上訴人雇工建築，為上訴人所有等
      語，惟蔡武吉於98年2 月間承買時，並無債務人或第三人
      提起異議之訴，上訴人主張其對增建建物有所有權存在，
      亦未見其於拍賣程序提出任何異議，任人拍定，被上訴人
      依法向蔡武吉買受，信賴法院公開拍賣所移轉之合法不動
      產，依土地法第43條規定，登記有絕對效力，自得主張取
      得不動產。是上訴人主張自行雇工建築，增建建物為上訴
      人所有乙節，縱屬事實，無合法權源在他人土地上建造房
      屋，豈能主張為合法房屋？
    3.上訴人於原審判決敗訴後，始由高人指點，提出新攻擊及
      防禦方法，顯然違背民事訴訟法第447 條之規定，請上訴
      人闡明其有何合法性，否則被上訴人拒絕辯論。
  (三)、證據：援用第一審所提之證據。
三、兩造不爭執之事實：
  (一)、雲林縣斗六市○○段13之4 、13之11、13之24、13之23、
      13之3 、13之30等地號土地及同段2430建號房屋，原均登
      記為江而所有，嗣經本院98年度司執字第20056 號執行
      程序中，連同上開房屋增建建物執行拍賣程序後，由蔡武
      吉承受上開不動產，再賣給被上訴人二人，應有部分各二
      分之一，並辦妥前開土地及同段2430建號房屋之所有權移
      轉登記完畢。
  (二)、上訴人現占有使用門牌號碼為雲林縣斗六市○○里○○路
      241 號房屋（含2430建號房屋及增建建物，下稱系爭房屋
      ）。
四、得心證之理由：
    本件兩造之爭點為：增建建物之所有權係歸上訴人或被上訴
    人所有？亦即，增建建物是否為2430建號房屋之附屬物？如
    否，是否由上訴人所出資興建？
  (一)、按所有人於原有建築物之外另行增建者，如增建部分與原
      有建築物無任何可資區別之標識存在，而與之作為一體使
      用者，因不具構造上及使用上之獨立性，自不得獨立為物
      權之客體，原有建築物所有權範圍因而擴張。若增建部分
      已具構造上之獨立性，但未具使用上之獨立性而常助原有
      建物之效用者，則為附屬物，其使用上既與原有建築物成
      為一體，其所有權應歸於消滅，被附屬之原有建築物所有
      權範圍因而擴張，最高法院著有88年臺上字第485 號判決
      可資參照。
  (二)、經查，上訴人所居住之系爭房屋之正門面對斗六市○○路
      ，由附圖所示A 部分之增建進入，A 部分增建靠大門處原
      經營水族館生意，現已歇業，惟舊有設備仍擺在該處，往
      裏走左側為客廳，右側為房間，之後連接2430建號房屋，
      2430建號房屋中間為神明廳，東、西邊各有一間房間，西
      邊房間後面為廚房，廚房有一扇後門，後門外即如附圖所
      示C 部分之增建，C 部分增建為浴廁及鐵架涼棚，此經本
      院會同兩造及雲林縣斗六地政事務所測量員履勘現場屬實
      ，製有勘驗筆錄、現場圖及現場照片附卷足參。由此可知
      ，原有2430建號房屋與增建建物已合為一體使用，C 部分
      增建為浴廁及鐵架涼棚，其不具使用上之獨立性，為2430
      建號房屋之附屬物，已甚明確。而2430建號房屋之大門原
      面臨永安路91巷，有獨立之出入門戶，且與A 部分增建間
      有牆壁區隔，A 部分增建面臨中華路，亦有大門得以出人
      ，兩建物之構造上固然獨立，惟由上述可知，上訴人長期
      以來已將兩建物合為一體使用，原面臨永安路91巷之大門
      現已變成系爭房屋之後門，均由中華路進出，A 部分增建
      顯然不具有使用上之獨立性而常助2430建號房屋之效用，
      應屬2430建號房屋之附屬物。依上開說明，A 、C 增建建
      物均不得獨立成為物權之客體，其所有權均應歸於消滅，
      被附屬之2430建號房屋所有權範圍因而擴張。換言之，系
      爭增建建物之所有權應歸屬於原有建物所有權人即被上訴
      人所有，上訴人主張如附圖所示A 、C 增建部分為其所有
      ，尚非可採。
  (三)、A 、C 之增建部分既屬2430建號房屋之附屬物，不得獨立
      為物權之客體，已如前述，本件即無再調查上開建物是否
      為上訴人所出資興建之必要，因此無再傳訊證人蔡義正、
      詹益雄、沈政宏、鄭朱門、張秋霞之必要，附此敘明。
  (四)、綜上所述，被上訴人主張其等為系爭房屋之所有權人，上
      訴人無權占有該房屋，爰依民法第767 條第1 項前段之規
      定，請求上訴人遷讓交還系爭房屋，為有理由，應予准許
      。原審為上訴人敗訴之判決，命上訴人應將系爭房屋即24
      30建號房屋及如附圖所示A 、C 斜線部分面積126.92 平
      方公尺之增建建物遷讓交還被上訴人，並依職權宣告假執
      行，於法並無不合。上訴意旨指摘原判決不當，求予廢棄
      改判，為無理由，應予駁回。
五、本件事證已臻明確，兩造其餘攻擊防禦方法及所提之證據，
    核與判決結果不生影響，不另論述，併此敘明。
六、據上論結，本件上訴為無理由，依民事訴訟法第436 條之1
    第3 項、第449 條第1 項、第78條，判決如主文。
中    華    民    國   100    年    5     月    31    日
                  民事第二庭    審判長  黃一馨
                                法  官  楊昱辰
                                法  官  蔡碧蓉
以上正本係照原本作成。
本判決不得上訴。
中    華    民    國   100    年    5     月    31    日
                                書記官  蘇紋泙